行　政　法　院　判　決　　　　　　　　　　　　　　八十八年度判字第五八○號
　　原　　　告　陳石阿時即協磊砂石商行
　　被　　　告　宜蘭縣政府
右當事人間因採取土石事件，原告不服經濟部中華民國八十七年六月二十四日經八七
訴字第八七六三二九五四號再訴願決定，提起行政訴訟。本院判決如左︰
　　主  文
原告之訴駁回。
　　事  實
緣原告於民國八十六年三月三十日向被告申請採取宜蘭縣三星鄉○○段牛鬥小段五地
號附近蘭陽溪河川公地土石，經被告函復原告應向省水利局（現改為水利處）提出申
請，原告不服，向台灣省政府提起訴願，經臺灣省政府以八十六年九月二日八六府訴
一字第一六二七一○號訴願決定：「原處分撤銷，由原處分機關另為處分」，嗣被告
另於八十六年九月三十日以八六府建水字第一○四九八八號函重為處分，略以「．．
．貴行申請區域亦位於臺灣省政府八十六年六月二十八日八六府建水政字第一五七八
○七號公告禁採範圍內，故本府礙難受理」；否准所請，原告不服，提起訴願、再訴
願，遞遭決定駁回，遂提起行政訴訟，茲摘兩造訴辯意旨於次：
原告起訴意旨略謂：一、按民法第七十三條：「法律行為，不依法定方式者，無效。
」規定，被告於八十六年九月三十日八六府建水字第一○四九八八號函，所謂：「台
灣省政府八十六年六月二十八日八六府水政字第一五七八○七號公告禁採範圍內，故
本府礙難受理」之詞，對於台灣省政府公告禁採，所依據台灣省河川管理規則第四十
七條公告禁採事項，不依法定方式，無效。二、台灣省河川管理規則第四十七條：「
管理機關應於河川治理計畫目標下許可採取砂石，並以穩定河床，不影響水流流向及
疏濬河道為主，得河床地形變遷、通水斷面及其他因素，分段劃定若干可採區及禁
採區，並公告之。」規定，而台灣省政府公告依據同規則第四十七條，係有關應於河
川治理計劃目標下許可採取砂石，分段劃定若干可採區及禁採區，並公告之，而該公
告係只有禁採區並無公告可採區，顯然不依法定方式，按上揭民法第七十三條：「法
律行為，不依法定方式者，無效。」規定，該公告本屬無效。從而原處分機關宜蘭縣
政府引用該公告，無效。然所謂停止受理，本屬無效。三、按中央法規標準法第四章
：法規之適用：第十八條：「各機關受理人民聲請許可案件適用法規時，除依其性質
應適用行為時之法規外，如在處理程序終結前，據以准許之法規有變更者，適用新法
規。但舊法規有利於當事人而新法規未廢除或禁止所聲請之事項者，適用舊法規。」
規定，本件砂石採取申請案，係依據台灣省政府七十七年二月三日七七府建水字第一
四四九五○號公告：「蘭陽溪、羅東溪採石計畫」之公告事項第三款：「可採範圍」
、第五款：「本公告採石計畫河川圖籍內。」、第六款：「本公告事項，自公告日起
生效。」等規定，本件申請案：前於八十五年三月三十日提出申請，其後省府禁採公
告係八十六年六月二十八日，故本件申請案應不在於台灣省政府禁採公告範圍內，應
適用行為時之法規台灣省政府七十七年二月三日七七府建水字第一四四九五○號公告
規定，惟被告濫舉台灣省政府八十六年六月二十八日八六府水政字第一五七八○七號
禁採公告依據，顯與上揭中央法規標準法第十八條規定相違背，按最高法院四年上字
第三一七號判例：「違反強行法規之行為，無效。」規定，亦屬無效。四、原告於八
十五年三月二十二日依法向被告提出申請位於台灣省政府七十七年二月三日七七府建
水字第一四四九五○號公告之蘭陽溪採石計畫公告事項第三款：「可採範圍」、第五
款：「本公告採石計畫河川圖籍內。」、第六款：「本公告事項，自公告日起生效。
」等規定之可採範圍區域內之宜蘭縣三星鄉○○段牛鬥小段五地號附近河川公地砂石
採取許可，惟被告於八十六年四月二十八日八六府建水字第三二四一九號函退還申請
書件，竟推諉責任令申請人向水利局（現改為水利處）提出申請，經該局八十六年五
月二十三日八六水政字第Ｚ○○○○○○○○○號函示被告應依臺灣省水利局八十六
年二月四日八六水政字第Ｚ○○○○○○○○○號函內容：「本案仍請貴府依省府訴
願決定理由末段依建設廳八十五年十一月七日研商結論辦理。」。然被告一再違反臺
灣省河川管理規則第七條第五款：『受理』之規定（現改為第二條第四款），亦不依
土石採取規則第十一條之規定於二個月內（八十六年五月二十二日前）准駁，惟被告
竟故意拖延原告之申請案，致使處理程序至今未得終結，並且濫作臺灣省政府八十六
年六月二十八日公告作為處分依據，嚴重損害原告之權利，並違反公務員服務法第一
條：「公務員應遵守誓言、忠心努力，依法律命令所定執行其職務。」規定。五、茲
台灣省政府八十六年六月二十八日八六府水政字第一五七八○七號公告依據之一、：
台灣省河川管理規則第四十七條，係：「管理機關應於河川治理計畫目標下許可採取
土石，並以穩定河床，不影響水流流向及疏濬河道為主，得視河床地形變遷、通水斷
面及其他因素，分段劃定若干可採區『及』禁採區，『並』公告之。」規定。依其制
定所謂：「及」係「連帶」之義，且「並」係「共同」之義，檢呈字典請參照。則台
灣省政府八十六年六月二十八日公告不依台灣省河川管理規則第四十七條定義規定，
係該公告僅有「禁採區」範圍，並無公告「可採區」範圍，顯然不依法定方式。按民
法第七十三條：「法律行為，不依法定方式者，無效。」規定，則台灣省政府上揭僅
禁採之公告，本屬無效。六、又該公告依據之二：行政院訂頒「杜絕河川砂石盜（濫
）採行為改進方案」，並非已立法之法律或為法律授權之法令。按「行政機關本於行
政權作用，依據法律或法律授權，所發佈之命令，應符合法律或法律授權之立法意旨
及目的，始具備合法性。又行政命令欠缺法律授權之依據，對人民有不生法律上之效
力」，此參照司法院大法官會議釋字第三九○號解釋之意旨。且台灣省政府八十六年
六月二十八日公告依據此方案，並非「禁採」之規定，因情形涉及刑責者，應移送該
管檢察機關處理，惟台灣省政府公告「禁採」將其納入公告依據，顯有不當。七、被
告依據之台灣省政府八十六年六月二十八日八六府水政字第一五七八○七號公告，所
依據之第一項及第二項皆未符合法定之方式作用，按民法第七十三條：「法律行為，
不依法定方式者，無效。」之規定，故該公告應屬無效。而被告於答辯書狀中將此無
效之公告作為中央法規標準法第十八條之新法規解釋，實屬不當。八、綜上，請撤銷
原處分及一再訴願決定等語。
被告答辯意旨略謂︰一、依據臺灣省河川管理規則第四十七條：「管理機關應於河川
治理計畫目標下許可採取砂石，．．．『得』河床地形變遷、通水段面及其他因素
，分段劃定若干可採區及禁採區，並公告之。」臺灣省政府依上述規定，，以八十六
年六月二十八日八六府水政字第一五七八○七號公告揭示宜蘭縣蘭陽溪、羅東溪禁採
河段，乃依法令規定為裁量權之行使，至原告所稱，該公告只有禁採區而無可採區，
係為不依法定之方式云云，顯係對上揭法條認知有誤。原告申請採石地點既位於該公
告禁採範圍內，被告據以函復原告申請礙難受理，於法亦無不合。二、查臺灣省政府
雖於七十七年二月三日以七七府建水字第一四四九三○號公告蘭陽溪可採範圍，惟另
為維護河防等公共設施安全，復於八十六年六月二十八日以八六府水政字第一五七八
○七號公告揭示蘭陽溪禁採河段。查原告向被告申請日期為八十六年三月三十日，據
臺灣省政府八十六年九月二日八六府訴一字第一六二七一○號訴願決定撤銷原處分，
被告另以八十六年九月三十日八六府建水字第一○四九八八號函駁回前，本申請案之
處理程序並未終結，依中央標準法第十八條規定：「各機關受理人民聲請許可案件適
用法規時，除依其性質應適用行為時之法規外，如在處理程序終結前，據以准許之法
規有變更者，適用新法規。但舊法規有利於當事人而新法規未廢除或禁止所聲請之事
項者，適用舊法規。」本案原告申請地點既位於臺灣省政府八十六年六月二十八日八
六府水政字第一五七八○七號公告禁止事項之禁採地點，即無適用同條文但書規定之
理是被告對原告之申請案爰依上開公告，以八十六年九月三十日八六府建水字第一○
四九八八號函駁回之，並未違反中央標準法第十八條之規定，當無原告所稱，違反強
行法規之行為。三、結論：綜上所陳，原告所訴，核無可採，請予以駁回等語。
　　理  由
按「本規則所稱管理機關在省為台灣省水利局，在縣（市）為縣（市）政府（建設局
或工務局）」、「省管理機關辦理左列事項：一、．．．四、主、次要河川使用行為
除農作物外，其許可、撤銷之審核。」、「縣（市）管理機關辦理左列事項：．．．
五、除特別河段外各河川使用申請案件之受理、審核、許可及撤銷。．．．」、「左
列行為應向該河川管理機關申請許可：．．．三、在河川區域採取砂石者。．．．」
、「管理機關應於河川治理計畫目標下許可採取砂石，並以穩定河床，不影響水流、
流向及疏濬河道為主，得河床地形變遷、通水斷面及其他因素，分段劃定若干可採
區及禁採區，並公告之」，台灣省河川管理規則第三條第一項前段、第六條第四款、
第七條第五款、第三十四條第一項第三款及第四十七條第一項分別定有明文。本件原
告於八十六年三月三十日向被告申請採取宜蘭縣三星鄉○○段牛鬥小段五地號附近蘭
陽溪河川公地土石，經被告函復原告應向省水利局（現改為水利處）提出申請，原告
不服，向台灣省政府提起訴願，經臺灣省政府以八十六年九月二日八六府訴一字第一
六二七一○號訴願決定：「原處分撤銷，由原處分機關另為處分」，嗣被告另於八十
六年九月三十日以八六府建水字第一○四九八八號函重為處分，略以：「．．．貴行
申請區域亦位於臺灣省政府八十六年六月二十八日八六府建水政字第一五七八○七號
公告禁採範圍內，故本府礙難受理」，否准所請，原告不服，循序提起行政訴訟，主
張：台灣省政府八十六年六月二十八日八六府水政字第一五七八○七號公告只有禁採
區，並無可採區，未依台灣省河川管理規則第四十七條規定之法定方式，有違民法第
七十三條規定，該公告無效。且依中央法規標準法第十八條規定，本件應適用申請時
之舊法規即台灣省政府七十七年二月三日七七府建水字第一四四九五○號公告，且八
十六年新公告依據之行政院訂頒「杜絕河川砂石盜（濫）採行為改進方案」並非法令
云云。經查：依首揭台灣省河川管理規則第六條第四款及第七條第五款規定，除特別
河段外各河川使用申請案件之受理、審核、許可及撤銷均為被告之職責。而主、次要
河川使用行為除農作物外，其許可、撤銷之審核為訴願決定機關。本件被告為加強河
川管理、維持河相穩定、防止不當採取土石，避免影響河防安全，於八十四年六月二
十八日以八四府建水字第六八四四四號函報訴願決定機關略以：自即日起停止受理申
請使用本縣各級河川地採取土石等語。經訴願決定機關於八十四年七月十一日八四府
建水字第六二二六六號函同意辦理在案，被告乃據以公告「停止受理申請採取砂石，
改以疏濬方式辦理」。訴願決定機關八十六年一月十四日八六府訴三字第一四四○七
四號訴願決定之所以為「原處分撤銷，原處分機關另為處分。」乃因誤以為上開公告
為依台灣省河川管理規則第四十七條所為之「禁採區」公告，致該訴願決定與其八十
四年七月十一日八四府建水字第六二二六六號函意旨不符，則被告重為原處分，仍不
予受理，難謂有違訴願法第二十四條規定之情事。次查：原告既引用中央法規標準法
第十八條規定，主張係依據台灣省政府七十七年二月三日七七府建水字第一四四九五
○號公告申請採取土石，被告自不能引用未具法定方式之台灣省政府八十六年六月二
十八日八六府水政字第一五七八○七號公告禁止原告之土石採取申請云云。然查：上
開台灣省政府公告前後二公告之時間雖有不同，惟均為台灣省政府依據台灣省河川管
理規則第四十七條所為河川禁採區之公告，其公告機關相同，公告之主要法令依據相
同，原告既承認前者合法有效，自難以後者之公告依據法令略有增減而主張無效。另
查：前一公告准予採石之計畫範圍為(一)蘭陽溪：自河口起至牛鬥橋河段。而後一公告
之禁採範圍為蘭陽溪：葛瑪蘭橋至牛鬥橋，則後一公告實施後，原告申請採石之蘭陽
溪除葛瑪蘭橋至牛鬥橋部分依中央法規標準法第十八條但書因新公告之法令已禁止所
聲請事項之例外規定不得申請土石採取外，關於蘭陽溪自河口起至葛瑪蘭部分仍為可
聲請土石採取區，原告主張後一公告未表明可聲請土石採取區，違反法定方式無效云
云，亦不足採，另查原處分之處理程序終結之八十六年九月十日既在後一公告之八十
六年六月二十八日公告之後，原處分適用後一公告所為處分，難謂為違反中央法規標
準法第十八條規定之情事。從而原告所訴各節，均無足取，本件原處分，揆諸首揭規
定，洵無違誤，一再訴願決定，遞予維持，俱無不合，原告起訴意旨，難謂為有理由
，應予駁回。
據上論結，本件原告之訴為無理由，爰依行政訴訟法第二十六條後段，判決如主文。
中    華    民    國     八十八      年      三      月      十八       日
                    行 政 法 院 第 三 庭
                                審 判 長 評  事      曾  隆  興
                                         評  事      吳      仁
                                         評  事      高  啟  燦
                                         評  事      蔡  進  田
                                         評  事      鄭  淑  貞
右  正  本  證  明  與  原  本  無  異
                                         法院書記官  陳  佩  玲
中    華    民    國     八十八      年      三      月      十八       日
